【裁判字號】    98,重勞上,4
【裁判日期】    980930
【裁判案由】    確認僱傭關係存在等
【裁判全文】
臺灣高等法院臺中分院民事判決         98年度重勞上字第4號
上  訴  人  丙○○
訴訟代理人  魏千峰律師
被 上訴 人  親民技術學院
法定代理人  乙○○
訴訟代理人  魏順華律師
複 代 理人  戴愛芬律師
上列當事人間請求確認僱傭關係存在事件，上訴人對於中華民國
98年2月11日台灣苗栗地方法院97年度勞訴字第7號第一審判決提
起上訴，本院於中華民國98年 9月16日言詞辯論終結，判決如下
：
    主文
上訴駁回。
第二審訴訟費用由上訴人負擔。
    事實及理由
一、上訴人主張：
(一)、上訴人自民國91年9月1日起即於被上訴人財團法人私立親民
    技術學院（改制前為私立親民工商專科學校）擔任專任講師
    ，並自91學年度第 2學期起即經被上訴人同意於大華技術學
    院兼課，嗣於94學年度因大華技術學院觀光管理系更換系主
    任，疏未向被上訴人行文函請被上訴人同意上訴人於該校兼
    課，致上訴人未向被上訴人申請校外兼課，又上訴人於95年
    5月始決定進修，未及於3月初向被上訴人提出進修申請，後
    報考國立新竹教育大學教育學系博士班，並經錄取，未料被
    上訴人竟以上訴人未向學校申請即私自兼課、進修，違反聘
    書第 3條「專任教師未經本校許可，不得在校外兼課、兼職
    或進修學位或學分。並不得擔任校外其他專職工作，如經察
    覺依規定解聘」之規定為由，於96年 4月17日發文予上訴人
    ，表示上訴人違反聘約，有教師法第14條第1項第8款之「違
    反聘約情節重大」之情事而予以解聘，並於96年 4月18日生
    效，上訴人不服，依規定提起申訴、再申訴，均遭駁回。惟
    兩造間95年5月4日簽訂之聘書第 3條限制上訴人不得進修、
    兼課之規定應屬無效，蓋教師利用公餘時間兼課、兼職或進
    修，應屬憲法所保障之工作權及其他自由權利，且自教師法
    第16、17、21、23條規定觀之，教師進修係其權利與義務，
    被上訴人以預先擬定之聘書限制上開權利之行使，依民法第
    247條之1之規定，該條款約定應為無效；再者，上訴人任職
    專任教師多年，所教授課程時數、科目多為固定，且進修或
    兼課係利用公餘時間，未影響專任講師之工作。此外，被上
    訴人於91學年度第 2學期即同意上訴人兼課，至96年間始回
    溯以該兼課事由作為解聘理由之一，有權利濫用之虞。另被
    上訴人並無申請校外兼課之程序可供上訴人申請，上訴人未
    主動申請並不可歸責，被上訴人以該不可歸責事由解聘上訴
    人並無理由，亦有違最後手段性原則。此外，被上訴人未給
    予上訴人補正進修同意之機會即解聘上訴人，與同校郭老師
    之情形為不同之處理，有違平等原則，被上訴人解聘上訴人
    自無理由。
(二)、在本院補充陳述：
  1.查被上訴人95學年第1學期第4次系教評會，會中討論上訴人
    兼課的問題，最後決議為：「1.…本系教委員認為丙○○老
    師並未造成如教師法第14條第 8款規定：「違反聘約至情節
    重大」是以應不致構成應行解聘之情事。…」，由此決議可
    知，被上訴人系教評會認為上訴人並無違反聘約至情節重大
    之情。次查，原證七為被上訴人95學年第1學期第5次系教評
    會，會中討論上訴人進修的問題，最後決議為：「…全數通
    過丙○○老師的追認申請案，在不影響系務運作下，丙○○
    老師可利用非上班上課時段帶職帶薪公餘進修。」，由此決
    議可知，被上訴人系教評會已追認上訴人進修申請。再查，
    上證八為被上訴人95學年第 1學期第12次系教評會，會中討
    論上訴人進修及兼課的問題，最後決議為：「1.有關丙○○
    老師94年度校外兼課案，本系系教評委員同意維持本系於95
    學年度第一學期第四次系教評會決議。2.有關丙○○老師進
    修案，本系系教評委員建議丙○○老師依學校相關規定辦理
    」，由此決議可知，被上訴人系教評會未決議解雇上訴人。
    證人甲○○亦於本院證稱系上並沒有解聘上訴人之決議。
  2.被上訴人人事室自行提案解聘上訴人，並由校教評會決議解
    聘上訴人係屬違法：按大學法第20條規定，大學教師之聘任
    、升等、停聘、解聘、不續聘及資遣原因之認定等事項，應
    經教師評審委員會審議。查被上訴人為技術學院，其教評會
    是二級二審制（系教評會與校教評會），故本案教師解聘等
    原因認定應先經幼保系系教評會審議，而校教評會須尊重系
    教評會之決議。再依教育部93年5月31日台人二字第0930066
    502 號文訂定之專科以上學校教師解聘、停聘、不續聘案作
    業流程，教師聘任後疑有教師法第14條第 1項規定之情事時
    ，一般案件係由系（所）、科先查明、蒐集相關事證後，交
    由系（所）、科教評會審議事實是否符合教師法第14條第 1
    項之規定，再依相關流程完成之。故本案合法的程序係由上
    訴人所屬之幼保系進行事實調查，再由幼保系系教評會審議
    事實是否符合教師法第14條第 1項之情形，最後再依相關流
    程完成之。如前第一點所述，被上訴人幼保系調查事實後，
    系教評會認定上訴人未有違反聘約至情節重大之情，決議不
    解聘上訴人，校評會自應尊重系教評會所做出之決議，不應
    否認系教評會之決議；又本案係由人事室自行提案交由校教
    評會決議解聘上訴人，此舉顯違反專科以上學校教師解聘、
    停聘、不續聘案作業流程，故被上訴人所為違反上開法令規
    範，係為違法解聘，是屬無效。
  3.被上訴人不准上訴人補正進修申請，係為權利濫用，且違誠
    信原則：被上訴人人事室於95年7月10日以94親人通字第118
    號發函各教學單位，請各教學單位轉知學校老師補正進修申
    請之公文，查該公文並未限制申請補正進修申請老師之資格
    為已在學或尚未在學，原告已依被上訴人規定提出申請進修
    補正，但被上訴人卻准予其他人之補正，唯獨不准上訴人補
    正，核被上訴人所為係為權利濫用，更違誠信原則。
  4.被上訴人主張上訴人應依教師進修實施要點（下稱進修要點
    ）進修前取得被上訴人同意云云，並非事實，蓋查：進修要
    點第一條規定制訂該要點係依據教育部「獎補助私立技專校
    院整體發展經費核配申請原則及注意事項」等規定，進修要
    點主要是規範學校教師申請獲學校補助進修及進修完成後須
    返校服務一定期限之權利義務，條文中並無規定教師進修一
    定要先取得學校同意。次觀進修要點第7條第2項規定：「未
    經本作業流程申請核准自行進修學位者，其所修得之學位不
    得要求學校作為升等、改聘及改敘之依據。」，由本條規定
    可證上訴人確實可自行進修，不須先得被上訴人同意，僅上
    訴人自行進修取得學位時，不得以取得之學位要求被上訴人
    升等或改敘，進修要點並無應解聘自行進修者之規定。末查
    ，進修要點第2條亦規定情況特殊者得以專案簽核方式辦理，
    而人事室所發之補正公告即是以專案方式辦理，上訴人亦依
    規定提出申請，自應獲得補正。故被上訴人稱上訴人應依進
    修要點規定先得到被上訴人同意，並非事實，又上訴人自願
    放棄進修要點提供之獎勵補助，利用課餘及假日時間進修，
    並不違法，且上訴人事後依被上訴人公告提出進修補正，是
    上訴人之進修確為合法。綜上所述，被上訴人幼保系系教評
    會確實從未決議解聘上訴人，而校教評會解聘上訴人之決議
    係受校長不當干預評議程序所做出之決議，並不合法，上訴
    人確無任何違反聘約情節重大之情形。
(三)、爰求為判決：(一)確認兩造間之僱傭關係存在。(二)被上訴人應
    自96年 4月18日起至復職日止，按月給付上訴人新台幣（下
    同）71,160元，及各自次月1日起至清償日止按年息百分之5
    計算之利息。(三)願供擔保，請准宣告假執行。
二、被上訴人則以：
(一)、兩造間屬僱傭關係，依民法第188條第1項之規定，上訴人之
    聘任期間至97年 7月31日止，並無續約情形，僱傭關係已消
    滅，雖教師法第14條定有不得任意解聘、停聘或不續聘之規
    定，然法條既稱「續聘」，則被上訴人未提出續聘請求前，
    聘僱契約已終止之事實並未改變，該法律關係已成過去，依
    最高法院49年台上字第1813號判例、81年台上字第 824號判
    決見解，本件無即受確認判決之法律上利益。另依被上訴人
    93年5月3日之聘書第 3條規定：「專任教師未經許可，不得
    在他校兼課或兼職，並不得擔任校外其他專職工作，如經察
    覺立即解聘」，及教育部92年11月13日台人(二)第00000000
    00B 號書函諭示「依教育人員任用條例第34條之規定：『專
    任教育人員除法令另有規定外，不得在外兼課或兼職。』」
    ，可知教育人員任用條例，亦不准專任教育人員任意在外兼
    課。且被上訴人備有「教師校外兼課申請表」，上訴人倘欲
    在外兼課依規定應事先向被上訴人申請兼課，經被上訴人同
    意後始得前往兼課，而非事後報備，上訴人係於94學年度事
    先未經被上訴人同意即逕至大華技術學院觀光管理學系兼任
    「航空服務」、「觀光會議與節慶管理」課程，嗣因被上訴
    人校方人員於瀏覽他校課程時發現上訴人上開兼課事實，被
    上訴人方行文向大華技術學院查詢，經大華技術學院於95年
     8月28日以華人字第0950003426號函覆確認上訴人確於該校
    兼課，復於95年9月1日以華人字第0950003271號函要求被上
    訴人同意上訴人兼課，並表明係「補函請同意」，足稽上訴
    人事先未申請許可校外兼課，而又被上訴人解聘上訴人係因
    上訴人94學年度兼課之事，與94年度前之兼課無關，且上訴
    人既已有兼課經驗，應知專任教師於校外兼課需事先經許可
    ，其未事先申請即屬違約，被上訴人依約解聘，並未濫用權
    利。另依95年5月4日製發之聘書，第 3條加列約定「專任教
    師未經本校許可，不得在校外進修學位或學分」，上訴人於
    同年月 6日簽署「應聘書」，自應受上開聘約拘束，詎上訴
    人於95年 5月12日未向學校申請審核許可，即以在職生之身
    分至國立新竹教育大學報考博士班並錄取後，始於95年 7月
    10日以簽呈，請求被上訴人同意其進修申請，因上訴人之申
    請進修之程序，有違聘約事先經學校許可之約定，亦違反親
    民技術學院教師進修實施要點第7條有關每年3月初向所屬教
    學單位提出進修申請之作業流程及相關審查機制，被上訴人
    方不准其所請。另被上訴人曾善意建議上訴人先向新竹教育
    大學辦理休學一年，待翌年再依程序提出進修申請，校方會
    同意許可以配合其進修，然上訴人置之不理，仍於95年 9月
    18日逕自前往新竹教育大學註冊、進修，已違反聘約之規定
    ，被上訴人解聘上訴人自未違反最後手段性原則。又系爭聘
    約乃依前述教育人員任用條例所擬，並依大學自治之精神所
    決定，並無上訴人主張契約無效情事。上訴人之待遇，本薪
    為26,610元，研究費為30,385元，合計薪資為56,995元，扣
    除公保、健保及其他費用後，僅餘50,956元，導師費及超鐘
    點費並非每月固定領取，不得算入平均薪資，上訴人竟請求
    被上訴人按月給付71,160元之薪資損害，顯無理由。
(二)、在本院補充陳述：
  1.依「親民技術學院幼兒保育系教師評審委員會設置辦法」第
    2 條：「本會之執掌為審議本系專兼教師聘任（含新聘、改
    聘、續聘、聘期、資遣原因認定、不續聘、停聘、解聘）、
    升等、等級、進修、學術研究、延長服務、重大獎懲及其他
    法令規定等相關事項，提出建議與優先順序，作為校教師評
    審委員會之依據。其職掌如下：一、審議本系教師之聘任、
    改聘、解聘、停聘、不續聘、延長服務等事項。…」，可知
    本件幼保系系教評會就教師之「解聘、停聘、不續聘」等事
    項所為審議，僅係提出「建議」及「優先順序」供校教評會
    作為審議之依據；且既屬「建議」，自無拘束校教評會之效
    力。且參教育部89.04.26台（89）人(二)字第89047229號函，
    其函示稱：「…有關教師解聘、停聘或不續聘案如事證明確
    ，而系（所）教評會所作之決議與法律規定顯然不合時，院
    教評會得逕依規定審議變更之，校教評會對院教評會有類此
    情形者亦同，…」云云。由上亦知，倘系教評會所為之決議
    遭院或校教評會（按：被上訴人學校無院教評會之設置）否
    決時，院或校教評會得逕依規定審議變更之。承上所述，本
    件幼保系系教評會就上訴人違反聘約乙節所為審議，本僅屬
    「建議」而已，非有拘束校教評會之效力；更遑論倘系教評
    會之審議與法不合，根據主管機關即教育部之函示，學校之
    校教評會得逕行審議變更，並無所謂再交由系教評會審議或
    不得變更之問題。被上訴人幼保系「系教評會」就上訴人有
    違約情事，其所為之決議，係顯然偏袒上訴人，且於法不合
    ，學校校評會加以變更審議，要無不可：上訴人於94學年度
    ，事先未經被上訴人學校同意即逕至大華技術學院觀光管理
    系兼任「航空服務」及「觀光會議與節慶管理」課程，為不
    爭之事實，且依學校聘約第 3條之約定，學校專任教師未經
    許可，不得在他校兼課或兼職，其情至明。迺幼保系系教評
    會竟可恝置教育人員任用條例第34條之規定、教育部函釋及
    學校聘約不論，遽為「報備制」之說明，並據此為上訴人無
    違約之判斷，其審議自有可議。
  2.教育部函示各校聘請他校教師為兼任教師時，應先徵得原校
    同意，此非被上訴人學校片面行政措施：證人甲○○到庭作
    證稱，上訴人自91年就在大學技術學院教書，其中有些行政
    政策改變，改為由對方來函詢問學校是否同意老師在校外兼
    課，…大學技術學院的系主任有來函說他不知道我們學校改
    變為要對方學校來函，我們因此認為上訴人並沒有故意要違
    反學校規定云云。惟按，上訴人前於93學年度第1、2學期均
    至大華技術學院兼課，大華技術學院即知來函徵求被上訴人
    學校同意，絕非94年度始改為應由對方來函詢問；且上訴人
    早於93年全學年度即有填寫「教師校外兼課申請表」之經驗
    ，難諉稱其在94年度前往大華技術學院兼課，不知應事先經
    學校許可同意云云。又教育部85年11月25日台（85）人(一)字
    第85522821號函，即指示「依教育人員任用條例第34條及大
    學及獨立學院教師聘任待遇規程第12條之規定，各校聘請他
    校教師為兼任教師時，應先徵得原校同意。」；另教育部91
    年7月9日台（91）人(二)字第91082650號函，乃指示：「各校
    聘請他校專任教師為兼任教師時，請先徵得原校同意。」。
    揆以上敘，對方來文徵得原校同意，為教育部85年起即函示
    各校，並非被上訴人學校之作法有所更迭。故甲○○上開證
    詞，應屬誤會，顯不可採。
三、原審為上訴人敗訴判決，上訴人不服提起上訴，並為上訴聲
    明：(一)原判決廢棄。(二)確認兩造間之僱傭關係存在。(三)被上
    訴人應自96年 4月18日起至復職日止，按月給付原告新台幣
    （下同）71,160元，及各自次月 1日起至清償日止按年息百
    分之 5計算之利息。(四)願供擔保，請准宣告假執行。被上訴
    人則答辯聲明為：上訴駁回。
四、下列事實為兩造所不爭，堪信為真，並得採為判決基礎：
  1.兩造間93年5月3日之聘書（聘約期間自93年8月1日起至95年
    7月31日止）第3條約定：「專任教師未經本校許可，不得在
    他校兼課或兼職。並不得擔任校外其他專職工作，如經察覺
    依規定解聘。」；95年5月4日之聘書（聘約期間自93年8月1
    日起至95年7月31日止）第3條約定：「專任教師未經本校許
    可，不得在校外兼課、兼職或進修學位或學分。並不得擔任
    校外其他專職工作，如經察覺依規定解聘」。
  2.上訴人於94學年度於大華技術學院兼課，未事先向被上訴人
    提出申請。
  3.被上訴人事先未向被上訴人提出進修申請，即於95年 5月間
    報考新竹教育大學教育學系博士班，並經錄取，嗣於95年 9
    月18日前往註冊就讀，並於96年4月27日以被上訴人96年4月
    17日96親人字第0960000245號聘約解聘通知函向新竹教育大
    學申請將就讀身分由在職生轉為一般生。
五、至於上訴人主張兩造於95年5月4日簽訂之聘書第 3條限制上
    訴人不得進修、兼職之規定，依民法第247條之1規定應屬無
    效，上訴人任職教師多年，教授之課程時數及科目多為固定
    ，其進修或兼職均係利用公餘時間，不影響專任講師之工作
    ，被上訴人將其解聘，有違最後手段性原則等語，則為被上
    訴人否認，並抗辯上訴人明知應遵守聘書所記載之兼課告知
    義務，卻未事先向被上訴人提出聲請，另本件係被上訴人先
    違反約定前往國立新竹教育大學進修，經被上訴人建議辦理
    休學待隔年再依程序提出進修申請以為補救，然上訴人卻置
    之不理，被上訴人始為解僱之決議，該決議並無違法等語，
    是本件爭點為：(一)本件上訴人請求確認僱傭關係存在，有無
    受確認判決之法律上利益？(二)上訴人主張被上訴人解聘無理
    由，其與被上訴人間之僱傭關係存在，被上訴人應按月給付
    上訴人支薪資，是否有理由？經查：
(一)、1.按「確認法律關係成立或不成立之訴，非原告有即受確認
    判決之法律上利益者，不得提起之。」，民事訴訟法第 247
    條第 1項前段定有明文。又「所謂即受確認判決之法律上利
    益，係指法律關係之存否不明確，上訴人主觀上認其在法律
    上之地位有不安之狀態存在，且此種不安之狀態，能以確認
    判決將之除去者而言」（最高法院52年度台上字第1240號判
    例意旨參照）。經查，上訴人主張依教師法第14條第 1項規
    定，教師聘任後除有符合法定事由得對教師加以解聘、停聘
    或不續聘外，聘任關係仍繼續存在。本件上訴人主張遭被上
    訴人違法解聘，兩造僱傭關係仍存在，倘被上訴人未合法終
    止系爭僱傭契約，上訴人即得依教師法第14條第 1項規定主
    張兩造間於聘約期滿後繼續存在等語，被上訴人則抗辯其解
    聘並無違法，兩造僱傭關係已不存在等語，兩造既對被上訴
    人是否已合法終止兩造間之僱傭契約有所爭執，兩造間之僱
    傭法律關係存在與否即處於不明確狀態，致上訴人在私法上
    之地位有受侵害之危險，而此項危險係得以對於被上訴人之
    確認判決除去者，且本件僱傭契約之法律關係是否存在，並
    非過去之事實亦非過去之法律關係，無最高法院49年台上字
    第1813號判例不得提起確認之訴之適用，上訴人自有受確認
    判決之利益，而得提起本件確認之訴，被上訴人抗辯上訴人
    並無受本件確認判決之利益等語，即無可採。
(二)、經查：
  1.按民法第247條之1規定：「依照當事人一方預定用於同類契
    約之條款而訂定之契約，為左列各款之約定，按其情形顯失
    公平者，該部分約定無效：一免除或減輕預定契約條款之當
    事人之責任者。二加重他方當事人之責任者。三使他方當事
    人拋棄權利或限制其行使權利者。四其他於他方當事人有重
    大不利益者。」，其立法目的，固在避免強勢締約者以契約
    之方式使契約相對人受不平等契約之拘束，惟亦必以強勢締
    約者所擬具之契約條款中有加重他方當事人契約責任或限制
    他方當事人行使權利，該加重責任或限制行使權利對他方當
    事人顯失公平時，方有由法院宣告該條款無效之必要。經查
    ，系爭93年、95年聘約第 3條中關於專任教師未經許不得兼
    課之約定，乃係依教育人員任用條例第34條所擬具，其目的
    在於使專任教師以其所專任之教職為中心，提高教學品質，
    乃一般受教學生及學校所得要求，並無何使上訴人受有重大
    不利益之情事，該約定即屬有效，上訴人自應受其拘束。另
    系爭95年聘約第 3條中關於未經許可不得進修之約定，亦未
    有減輕被上訴人責任、加重上訴人責任之情事，至於因此可
    能限制上訴人進修之權利部分，亦係被上訴人考量整體教師
    人力使用而可採取之必要手段，本院審酌上訴人是否在校外
    進修，並非不可預期及規劃情事，亦顯無不得在事先向被上
    訴人提出申請以獲得許可，以期行使或保護其進修權利情事
    ，該約定並無顯失公平之情形。準此，上訴人主張系爭93年
    、95年聘約第3條約定，依民法第247條之1規定無效等語，
    要屬無據，並不可採。
  2.再按「專任教師未經本校許可，不得在他校兼課或兼職。並
    不得擔任校外其他專職工作，如經察覺依規定解聘。」、「
    專任教師未經本校許可，不得在校外兼課、兼職或進修學位
    或學分。並不得擔任校外其他專職工作，如經察覺依規定解
    聘。」，系爭93、95年聘書第 3條分別約定甚明，基於下述
    之理由，本院認被上訴人依約解聘上訴人並無不當：
  (1)經查，上訴人於94學年度未事先申請被上訴人學校同意，即
    於大華技術學院觀光管理系兼任「航空服務」及「觀光會議
    與節慶管理」課程等情，為兩造所不爭，復經被上訴人於95
    年 8月16日以95親人字第0950000461號函行文大華技術學院
    查詢，經大華技術學院於95年8月28日以華人字第095000342
    6號函回覆（見原審卷第121頁），及經證人即任職在大華技
    術學院人事室張長生在台中地院審理96年度訴字第 382號侵
    權行為損害賠償事件中結證屬實，有言詞辯論筆影 1份在本
    院卷為佐（見本院卷第79-81 頁），足認上訴人確於該校觀
    光系擔任兼任教師，上訴人私自於校外兼課之行為，自已違
    反被上訴人93年5月3日聘書第 3條之規定。又上訴人未事先
    向被上訴人申請進修，即於95年 5月間報考國立新竹教育大
    學教育學系博士班，並以在職生身分考取，嗣因該博士班招
    生簡章規定需錄取考生之服務單位出具進修同意書，上訴人
    始於95年 7月10日簽請被上訴人同意其進修，並於簽呈中表
    示其原未規劃進修，故未於年度教師申請進修作業期間內提
    出申請等語，被上訴人即以上訴人未依規定申請並經審查，
    不符合作業規定為由，未同意上訴人進修之申請，然上訴人
    仍於95年 9月18日逕自前往國立新竹教育大學註冊就讀等事
    實，亦為兩造所不爭，並有上訴人95年 7月10日之簽呈、新
    竹教育大學95年12月28日竹大教務字第0950007749號函在原
    審卷可稽（見原審卷第128、129頁），足證上訴人已違反95
    年5月4日之聘約第 3條不得未經校方同意私自進修之規定。
    是被上訴人抗辯上訴人違反聘約，私自於校外兼課、進修之
    事實，堪信為真。
  (2)按「專任教師未經學校許可，不得在校外兼課、兼職」，係
    教育人員任用條例第34條之規定及教育部92年11月13日台人
    (二)字第0920150844B號函示之內容（見原審卷第119頁），於
    兩造93年、95年之聘書第三條中亦有明文約定（見原審卷第
    7、8頁），上訴人未事先得被上訴人同意，即私自於校外兼
    課，非但違反上開聘約之約定，亦已違背上開法條規定及上
    開教育部函示之內容，本院審酌上訴人在被上訴人學校係擔
    任幼保系之專任教師，在大華技術學院觀光系則係教授「航
    空服務」、「觀光會議與節慶管理」等課程，上訴人在大華
    技術學院觀光系擔任之教學項目，與其在被上訴人學校專任
    教職之教學項目迥然不同，雖係利用公餘時間兼課，然上訴
    人亦需花費時間及心力研究、準備其兼職之課程，就其專業
    領域之研究教學勢必有一定程度之影響，是上訴人私自在校
    外兼課，亦足影響聘僱學校權益及學生之受教權，堪認違反
    聘約情節重大。
  (3)至於教師法第16條、第17條雖規定，教師接受聘任後，享有
    參加在職進修、研究及學術交流之權利及負有從事與教學有
    關之研究、進修之義務，惟上開權利義務亦應「依有關法令
    及學校章則之規定」辦理，是進修雖為教師之權利，惟該權
    利仍應受有關法令及學校章則規定之限制，非可任意為之。
    參酌教師進修研究獎勵辦法第6條第2項規定：「服務學校或
    主管教育行政機關主動薦送、指派或同意教師參加各項進修
    、研究，應依序審酌下列事項：一學校發展需要。二進修項
    目與教學專長或業務之符合程度。三人員調配狀況。四在本
    校服務年資。」等語，是教師於受聘後，雖依法享有在職進
    修、研究之權利與應負之義務，惟學校或主管教育行政機關
    基於學校發展需要、進修項目與教學專長或業務符合程度、
    人員調配狀況、在校服務年資、學生受教權益及教師教學之
    品質等，對教師之進修、研究，具有依法審查及同意與否之
    權責，是以，聘書規範教師進修需事先經學校同意既有上開
    規範目的存在，並有法令依據，即無上訴人所稱聘約無效情
    事。本件上訴人未經被上訴人許可即逕自前往進修，已違反
    教師進修相關程序，嚴重影響被上訴人學校行政工作及學生
    之權益，堪認違反聘約之情節重大，且足認上訴人違反聘約
    私自兼課及進修之行為，已該當教師法第14條第1項第8款「
    違反聘約情節重大」之情事，是被上訴人依上述規定將上訴
    人解聘，核非無據。至於被上訴人前雖曾同意上訴人依規定
    兼課，然均係上訴人依規定於事先提出申請所為，有上訴人
    申請表、大華技術學院函等件在原審卷為佐（見原審卷第21
    8-223頁） ，益證上訴人對於教師在校外兼課應事先提出申
    請一節並非不知，是自難以被上訴人前曾同意上訴人在校外
    兼課為由，認被上訴人解聘上訴人有權利濫用之情事，上訴
    人此部分主張亦屬無稽，並不可採。
  (4)又雇主對於違反紀律之勞工施以懲戒處分，固為事業單位
    維持經營秩序所必須，惟其所採取之方式則不可逾越必要之
    程度，此即懲戒處分相當性原則。在各種懲戒手段中，以解
    僱終止勞雇雙方之勞動契約關係所導致之後果最為嚴重。在
    行使懲戒解僱之處分時，因涉及勞工既有的工作將喪失之問
    題，自屬憲法工作權保障之核心範圍，因此在可期待雇主之
    範圍內，若雇主捨棄解僱之懲戒方式，改採用對勞工權益影
    響較輕之措施，自屬其為符合憲法保障工作權而為之價值判
    斷。換言之，解僱應為雇主終極、無法避免、不得已之手段
    ，即「解雇之最後手段性」，就其內容而言，實不外為比例
    原則下之必要性原則之適用。故採取懲戒解僱手段，須有勞
    動基準法第12條各款規定雇主無須預告即得終止勞動契約之
    情形，而有立即終結勞動契約之必要，且無法以其他懲戒方
    法，如記過、扣薪、調職等維護其經營秩序，始得為之，合
    先明。經查，本件上訴人明知其於校外兼課須事先申請並
    經被上訴人同意，卻於未事先向被上訴人申請校外兼課情形
    下，逕自前往大華技術學院兼課，且未依被上訴人學校教師
    進修實施要點第7點規定，於當年3月初先向被上訴人提出進
    修申請並獲得同意，即前往新竹教育大學進修，上訴人故意
    違反聘約之情節嚴重，並違背上開大法官釋字第 308號解釋
    、教育部函示及教育人員任用條例第34條、教師進修研究獎
    勵辦法第6條第2項之規定，因之影響學生之受教權、學校權
    責及校方行政工作，被上訴人解雇上訴人，自無不合。況被
    上訴人學校人事室提出解聘案後，被上訴人幼兒保育系95年
    9 月27日95學年度第1學期第5次教師評審會雖決議在不影響
    系務運作下，丙○○老師可利用非上班上課時段帶職帶薪餘
    進修等語，惟亦在該次教評會建議上訴人丙○○老師於明年
    三月向校教評會提出申請進修等語，有被上訴人幼保系95年
    9月27日95學年度第1學期第5次教師評審會議記錄影本1份在
    原審卷為佐（見原審卷第87頁），益見教師進修應事先提出
    申請為一般教師所知悉，再被上訴人校教評會於95年11月29
    日95學年度第 6次校教評會中為使幼保系教評會能針對上訴
    人之違約事實為適法之處置，因而在該次會議中作成先行撤
    回該校人事室之提案，並建議上訴人對其私自進修違約之行
    為速為妥處，及本案於下次校教評會再次提出等決議，有被
    上訴人人事室95年12月12日95親人通字第062號函影本1份在
    本院卷為證（見本院卷第 142頁），並經證人即被上訴人學
    校擔任教師及校教評會之徐秀芳在台中地院審理96年度訴字
    第 382號侵權行為損害賠償事件中證稱略以：當天會議，在
    上訴人答辯時，上訴人的態度非常堅決，並表示她會以法律
    來保障她的權利，．．與會委員有向她建議是否暫時先休學
    ，第二年再向學用正式管道申請進修，但是她不願意，．．
    當次的決議是先暫時退回擱置，讓上訴人與學校再做協調溝
    通，但是後來協調未果，所以人事室才會再提第二次提案到
    下一次的會議來討論等語，有言詞辯論筆錄影本 1份在本院
    卷為證（見本院卷第83、84頁），足徵被上訴人並非沒有給
    予上訴人補正機會即決議解聘上訴人，應認被上訴人已善盡
    迴避解聘手段之義務，上訴人既拒絕接受被上訴人之建議未
    能利用機會修正其違反聘約及相關法令規定之行為，致被上
    訴人為維護其教學行政秩序及學生受教權，不得不將上訴人
    予以解聘，自難謂被上訴人所為解聘上訴人之決議有違反最
    後手段性原則，是上訴人上開抗辯，亦不可採。
  另上訴人主張上訴人任職時表現優良，本件係因上訴人冒犯
    校長及高階主管，被上訴人校長私下約談幼保系系教評會之
    委員，施加壓力，致最終作出不利於上訴人之決議，違反解
    僱最後手段性原則等語，並聲請訊問證人即原幼保系系主任
    甲○○為證。惟查，依證人甲○○在本院證稱內容，得知幼
    保系系教評會會議從未做出解僱上訴人之決議，且雖校長找
    其三、四次談上訴人之事，然其個人決議並未受影響等語（
    見本院卷第106、107頁反面），足認校長之意見並無法左右
    系教評會之決議，另本院審酌前述校教評會亦於95年11月29
    日95學年度第 6次校教評會中為使幼保系教評會能針對上訴
    人之違約事實為適法之處置，因而在該次會議中作成先行撤
    回該校人事室之提案，並建議上訴人對其私自進修違約之行
    為速為妥處，及本案於下次校教評會再次提出等決議，亦足
    認無論是系教評會或校評會之決議均非校長個人意見得予左
    右，況上訴人復未能舉證證明本件係私人糾紛所致，是其此
    部分主張，自無可採。
  (5)上訴人另雖以被上訴人申請兼課之流程，係由他校函請被上
    訴人學校同意兼課後，再由校方通知教師申請，教師未獲學
    校通知前不知且無從主動填寫申請表，而大華技術學院則因
    行政主管異動未告知被上訴人，致上訴人未提出申請等語，
    主張其並無過失。惟查，95學年度雖由大華技術學院來函請
    被上訴人同意上訴人兼課後，被上訴人即通知上訴人提出申
    請表，惟由此僅得知被上訴人為協助上訴人申請而函文幼保
    系，請幼保系轉告上訴人儘速向被上訴人提出申請，並不足
    以證明被上訴人學校之教師在校外兼課，係由他校通知後再
    由校方轉知兼課教師填寫申請表申請，而無須事先經校方同
    意。參以系爭聘約第 3條及教育人員任用條例第34條均明訂
    專任教師不得私自在外兼課，須經校方事先同意始得為之等
    語，益證教師校外兼課，應事先徵得學校同意。況上訴人自
    91學年度起即在校外兼課，並曾填寫教師校外兼課申請表（
    見原審卷第219、222頁），該申請表備註欄復明載應經系（
    科）、中心主任同意並層報校長核准，則上訴人就其校外兼
    課，應經申請一節，實難諉稱不知。準此，則上訴人主張本
    件係因大華技術學院作業疏失，致其不知亦無從提出申請，
    不可歸責於上訴人云云，顯無可採。
  (6)上訴人另主張其93年之聘書第 3條並未加註不得進修學位，
    該聘書之期間為93年8月1日起至95年 7月31日止，而上訴人
    提出進修案專申請之時間為95年 7月10日，仍在93年聘書之
    期間內，其並無違反聘約約定等語。然查，被上訴人於95年
    5月3日發給之聘書中已載明：「三專任教師未經許可，不得
    在他校兼課、兼職或進修學位或學分，並不得擔任校外其他
    專職工作，如經察覺立即解聘」等語，該聘書聘約期間為自
    95年8月1日起至97年7月31日止，並經上訴人於同年月6日簽
    署「應聘書」在案，有95年聘書、應聘書影本各 1份在原審
    卷為佐（見原審卷第115、123頁），是時上訴人自已知悉被
    上訴人學校自95年8月1日起已有教師未經許可不得進修之規
    定，參以上訴人簽署之應聘書上已載明：「茲應聘為貴校專
    任講師，在聘約期間願遵守聘約一切教育法令規章、貴校所
    制定之教師服務辦法及其他相關教師服務規約」等語，及93
    年聘書第4條第7款亦明訂：「履行教育法令及本校各項章則
    及有關會議決議案」等語（見原審卷第 117頁），及審酌基
    於教師進修研究勵辦法第6條第2項規定，被上訴人就教師
    進修本有審查、同意之權責，且被上訴人學校於94年 3月24
    日之93學年度第5次校務會議修正之教師聘約第3條規定為：
    「專任教師未經本校許可，不得在校外兼課、兼職或進修學
    位、學分。並不得擔任校外其他專職工作，如經察覺依規定
    解聘。」等語，及被上訴人教師進修實施要點第 7條：「本
    要點申請進修作業流程如次：一、每年三月初向所屬教學單
    位提出申請，經各教學單位教評會就申請人之資格、條件及
    進修優先順序進行審議後，各教學單位統一於 4月15日前將
    申請人之申請書、申請書上規定相關應繳交之附件、教評會
    會議記錄（內容應包含核定申請之名單、核定教師之進修方
    式、優先順序表與可申請之名額）送交人事室。超過上述作
    業時限視同放棄申請。．．」之規定，核屬上開聘書第 4條
    第 7款約定之「本校各項章則及有關會議決議案」，及揆諸
    前開教育人員任用條例第34條、大法官釋字第 308號解釋內
    容，上訴人自當受兩造聘書約定條文之拘束。況查，本件上
    訴人前往新竹教育大學進修博士班時間係自95年 9月開始，
    已在95年5月4日之聘書聘任期間即自95年8月1日起至97 年7
    月31日止之期間內，自應受95年聘書關於進修約定之拘束。
    上訴人主張其不受95年之聘書第 3條關於須事先經學校許可
    進修之拘束，其報考博士班之時間係95年 5月，在93年舊聘
    約期間內，該期間並無進修應先經學校許可之規定，其自不
    受95新聘約進修應先經被上訴人許可之規定之限制云云，洵
    屬無據，並不可採。
  (7)上訴人另主張被上訴人曾就教師進修案發函通知私自進修之
    教師，至遲於95年 7月31日前可簽呈請校長核定，且有同為
    幼保系之教師於進修次年被上訴人仍予以補正之例等語。惟
    查，被上訴人係因教師之聘約，於95年 5月間業已修訂為「
    校外進修需經學校同意」，為解決新聘約修訂前教師進修之
    問題，始會發函通知在外進修之教師簽請學校校長核定。惟
    本件上訴人係於95年 5月間已簽署應聘書收受95年之新聘書
    ，當已知自95年8月1日起教師進修應先經被上訴人學校許可
    之規定，而其係在新聘約任期開始後之95年 9月間始前往新
    竹教育大學進修，自應遵守95年新聘約有關進修之規定。至
    於被上訴人學校或因其他教師個人開始進修時間、服務年資
    、有無任行政職等情況並非相同，而就不同教師之進修有不
    同處理，亦不影響上訴人有違反上開約定之事實，上訴人自
    難因其他教師處理情形與其不同，而援引指摘被上訴人就其
    處理上訴人進修一事有所不當及有違反平等原則之情事。況
    上訴人於96年4月27日尚以被上訴人96年4月17日96親人字第
    0960000245號聘約解聘通知函，向新竹教育大學申請將就讀
    身分由在職生轉為一般生一節，業經兩造不爭執在卷，足認
    其已接受該解聘事實，並因而由請新竹教育大學改變其學生
    身分，其既已在新竹教育大學進修期間使用非在職身分，事
    後再主張該解聘不合法，自有違誠信，而無可採。
六、綜上，上訴人因有教師法第14條第1項第8款「違反聘約情節
    重大」情事，經被上訴人於96年 4月18日合法解聘，既如前
    述。從而，上訴人主張被上訴人解聘行為不合法，兩造間之
    僱傭關係尚存在，並請求確認兩造間僱傭關係存在，及請求
    被上訴人按月給付薪資及利息，即屬無據，不應准許。原審
    因而為上訴人敗訴判決，並駁回其假執行之聲請，核無不當
    。上訴論旨指摘原判決不當，求予廢棄改判，為無理由，應
    予駁回。
七、本件事證已臻明確，兩造其餘攻擊、防禦或舉證據，經審核
    後認對判決結果不生影響，不再一一論述，附此敘明。
據上論結，本件上訴為無理由，依民事訴訟法第449條第1項、第
78條，判決如主文。
中    華    民    國    98    年    9     月    30    日
                民事第六庭    審判長法  官  袁再興
                                    法  官  盧江陽
                                    法  官  陳賢慧
以上正本係照原本作成。
如對本判決上訴，須於收受判決送達後20日內向本院提出上訴書
狀，其未表明上訴理由者，應於提出上訴後20日內向本院提出上
訴理由書（須按他造人數附具繕本）。
上訴時應提出委任律師為訴訟代理人之委任狀。具有民事訴訟法
第466條之1第1項但書或第2項之情形為訴訟代理人者，另應附具
律師及格證書及釋明委任人與受任人有該條項所定關係之釋明文
書影本。
                                    書記官  吳麗琴
中    華    民    國    98    年    9     月    30    日
                                                      Ｓ


司法院資訊處製作；財團法人民間司法改革基金會備份。
